【裁判字號】    99,交聲,1105
【裁判日期】    991104
【裁判案由】    聲明異議
【裁判全文】
臺灣彰化地方法院交通事件裁定        99年度交聲字第1105號
原處分機關  交通部公路總局臺中區監理所彰化監理站
異  議  人
即受處分人  甲○○
上列受處分人因違反道路交通管理處罰條例案件，對於交通部公
路總局臺中區監理所彰化監理站中華民國99年10月12日所為之處
分（原處分案號：彰監四字第裁64-I00000000號），聲明異議，
本院裁定如下：
    主  文
原處分撤銷。
甲○○汽車駕駛人，駕駛汽車經測定酒精濃度超過規定標準，吊
扣駕駛執照拾貳個月，並應接受道路交通安全講習。
    理  由
一、本件異議意旨略以：伊因酒後駕車涉犯公共危險罪，業經檢
    察官為緩起訴處分確定，並應向指定之公益團體、地方自治
    團體或社區提供義務勞務，且已履行完畢，倘再繳交新臺幣
    （下同）49500 元，有違一事不二罰之規定，懇請法官另為
    裁定，以維公平等語。
二、按汽車駕駛人飲用酒類或其他類似物後，其吐氣所含酒精濃
    度超過每公升0.25毫克或血液中酒精濃度超過百分之0.05以
    上，不得駕車；又汽車駕駛人駕駛汽車經測試檢定酒精濃度
    超過標準，處汽車駕駛人罰鍰1 萬5 千元以上6 萬元以下，
    並當場移置保管該汽車及吊扣駕駛執照1 年；因而肇事致人
    受傷者，並吊扣駕駛執照2 年；致人重傷或死亡者，吊銷其
    駕駛執照，並不得再考領，道路交通安全規則第114 條第2
    款、道路交通管理處罰條例第35條第1 項第1 款分別定有明
    文。次按，一行為同時觸犯刑事法律及違反行政法上義務規
    定者，依刑事法律處罰之。但其行為應處以其他種類行政罰
    或得沒入之物而未經法院宣告沒收者，亦得裁處之。前項行
    為如經不起訴處分或為無罪、免訴、不受理、不付審理之裁
    判確定者，得依違反行政法上義務規定裁處之；又本法所稱
    其他種類行政罰，指下列裁罰性之不利處分：限制或禁止行
    為之處分：限制或停止營業、吊扣證照、命令停工或停止使
    用、禁止行駛、禁止出入港口、機場或特定場所、禁止製造
    、販賣、輸出入、禁止申請或其他限制或禁止為一定行為之
    處分，民國94年2 月5 日公布，95年2 月5 日施行之行政罰
    法第26條、第2 條第1 款亦定有明文。參以，行政罰法第26
    條之立法理由：(一)一行為同時觸犯刑事法律及違反行政法上
    義務規定時，由於刑罰與行政罰同屬對不法行為之制裁，而
    刑罰之懲罰作用較強，故依刑事法律處罰，即足資警惕時，
    實無一事二罰再處行政罰之必要。且刑事法律處罰，由法院
    依法定程序為之，較符合正當法律程序，應予優先適用。但
    「罰鍰」以外之沒入或「其他種類行政罰」，因兼具維護公
    共秩序之作用，為達行政目的，行政機關仍得「併予裁處」
    ，故為第1 項但書規定。(二)前述行為如經檢察官為不起訴處
    分或法院為無罪、免訴、不受理或不付審理（少年事件）之
    裁判確定，行政罰之裁處即無一事二罰之疑慮，故第2 項規
    定此時仍得依違反行政法上義務之規定裁處。準此以觀，前
    揭道路交通管理處罰條例第35條第1 項第1 款規定之處罰內
    容，係針對行為人違反行政法上義務規定之行政罰，且該條
    例關於一行為同時觸犯刑事法律及違反行政法上義務規定者
    ，並無特別規定，是倘汽車駕駛人以單一酒後駕駛汽車行為
    ，經測試檢定酒精濃度超過規定標準，而同時涉有刑法第18
    5 條之3 公共危險罪嫌時，道路交通管理處罰機關除有行政
    罰法第26條第1 項但書得處以其他種類行政罰者之情形，得
    裁處其他種類行政罰外，關於罰鍰部分，即應依上開行政罰
    法第26條及道路交通管理處罰條例第10條規定移送地方法院
    檢察署處理，除於移送後再有上開行政罰法第26條第2 項所
    定不起訴等事由，得依違反行政法上義務規定裁處之情形外
    ，要不得逕依道路交通管理處罰條例第35條第1 項第1 款規
    定裁處行為人罰鍰之行政罰，合先敘明。
三、復按，緩起訴處分之內容及要件與刑事訴訟法第252 條之不
    起訴處分迥異，且案件經檢察官為緩起訴處分者，最終是否
    會被檢察官提起公訴，在緩起訴之猶豫期間內仍懸而未決，
    亦即緩起訴處分於猶豫期間內尚未具有實質之確定力，檢察
    官於緩起訴期間內，可對被告為繼續觀察，如被告顯無反省
    警惕之情或根本欠缺反省警惕之能力，檢察官仍得依職權或
    依告訴人之聲請，將被告緩起訴處分撤銷。雖緩起訴處分若
    未遭撤銷，最終被告免於刑事訴追之效果與不起訴處分之效
    果相同，但行政罰法第26條第2 項是否包括緩起訴處分情形
    ，固非無疑；惟刑事訴訟法第253 條之1 第1 項係於91年2
    月8 日增訂，而行政罰法係於94年2 月5 日公佈（公佈後1
    年施行），制定在後之行政罰法第26條第2 項僅列舉「不起
    訴處分或無罪、免訴、不受理、不付審理之裁判確定者」，
    未將「緩起訴處分」納入，應是立法者有意排除，非立法疏
    漏，自不宜擴張解釋。況酒後駕車經檢察官為緩起訴處分命
    被告向公益團體捐款或提供義務勞務者，此等命令雖非刑罰
    ，但仍是一種特殊的處遇措施，造成被告之財產減少或義務
    增加，性質上亦屬干預人民財產、自由之處分，與刑事制裁
    無異，實質上為刑事處罰。故檢察官為緩起訴處分命被告提
    供義務勞務者，因其給付義務亦具有強制性、懲罰性，雖不
    若易科罰金係以支付罰金作為自由刑之替代，惟經由緩起訴
    處分條件之履行，使其免於遭檢察官發動起訴程序，實具有
    替代刑罰之效果，仍應有行政罰法第26條第1 項「一事不二
    罰」規定之適用，自不得就同一行為再受行政罰緩之處分（
    臺灣高等法院臺中分院99年度交抗字第381 號裁定意旨參照
    ）。
四、經查，本件異議人即受處分人甲○○於98年7 月25日凌晨2
    時21分許，騎乘車牌號碼185-EKU 號重型機車，行經彰化縣
    彰化市○○路與華山路口，因酒後駕車，吐氣酒精濃度為每
    公升0.78毫克，超過法定標準值，違反道路交通管理處罰條
    例第35條第1 項第1 款規定，由彰化縣警察局交通隊員警當
    場予以舉發，並經移送臺灣彰化地方法院檢察署檢察官偵查
    後，於98年7 月28日，以98年度速偵字第989 號為緩起訴處
    分，嗣經臺灣高等法院臺中分院檢察署於同年8 月14日，以
    98年度上職議字第4721號處分書駁回再議確定，緩起訴期間
    為1 年（98年8 月14日至99年8 月13日），並命異議人應於
    緩起訴處分確定並收到臺灣彰化地方法院檢察署通知後起6
    個月內，向指定之公益團體、地方自治團體或社區提供40小
    時之義務勞務，異議人並於上開期限內即98年12月17日履行
    完畢，緩起訴期滿未經撤銷；其後，再經原處分機關於前開
    緩起訴期滿後之99年10月12日，以同一事由，裁處異議人罰
    鍰4 萬9 千5 百元，吊扣駕駛執照12個月，並施以道安講習
    等情，有彰化縣警察局舉發違反道路交通管理事件通知單、
    原處分機關違反道路交通管理事件裁決書（彰監四字第裁64
    -I00000000號）各1 件在卷可稽，並有上開緩起訴處分書、
    處分書、彰化地方法院檢察署函、臺灣高等法院被告前案紀
    錄表附卷可憑，此部分之事實堪以認定。是本件異議人前開
    酒後駕車經測試檢定超過規定法定標準之行為，顯係一行為
    同時觸犯刑事法律及違反行政法上義務規定，其依緩起訴處
    分命令向指定之公益團體、地方自治團體或社區提供40小時
    之義務勞務，即已實質上受有刑事處罰，自不應就同一酒後
    駕車之行為再受行政罰緩之處分，原處分機關對異議人所為
    上開罰鍰之處罰，即有違誤。
五、綜上所述，原處分機關所為上開罰鍰之行政裁罰部分，尚非
    適法，此部分之異議為有理由，原處分關於此部分應予撤銷
    ；至原處分裁處吊扣駕駛執照12個月及施以道安講習之部分
    ，乃裁罰性之不利處分，為達嚇阻酒後駕車之不法行為，維
    護道路交通其他用路權人之生命、身體之安全法益，依行政
    罰法第26條第1 項但書之規定，自得裁處之，此部份之異議
    雖無理由，然因酒後駕車僅有一交通違規行為，且有關其處
    罰效果之罰鍰、吊扣駕駛執照與施以道路交通安全講習等與
    該交通違規行為是否存在，均無從分離，本院自應就原處分
    全部加以審理（臺灣高等法院暨所屬法院98年法律座談會決
    議第23號意旨參照）。從而，本件聲明異議為有理由，原處
    分應予以撤銷，並諭知如主文第二項所示之處罰。
據上論斷，應依道路交通管理處罰條例第87條第2 項、道路交通
事件處理辦法第19條，裁定如主文。
中    華    民    國    99    年    11    月    4     日
                  交通法庭    法  官  戰諭威
以上正本證明與原本無異。
如不服本裁定，應於裁定送達後5 日內向本院提出抗告狀（須附
抗告狀繕本）。
中    華    民    國    99    年    11    月    4     日
                              書記官  黃當易

司法院資訊處製作；財團法人民間司法改革基金會備份。
